臺灣高等法院刑事裁定
111年度毒抗字第734號
抗  告  人  
即  被  告  張家華

                    籍設新北市○○區○○路00號（新北○       ○○○○○○○）

上列抗告人即被告因違反毒品危害防制條例案件，不服臺灣新北
地方法院111年度毒聲字第845號，中華民國111年7月15日裁定（
聲請案號：臺灣新北地方檢察署111年度毒偵緝字第1221號），
提起抗告，本院裁定如下：
    主  文
抗告駁回。                                              
    理  由
一、原裁定意旨略以：抗告人即被告甲○○（下稱抗告人）因施用
    第二級毒品案件，前經原審法院以110年度毒聲字第2013號
    裁定令入勒戒處所觀察、勒戒，抗告人執行後經法務部○○○○
    ○○○○附設勒戒處所評估結果，認抗告人仍有繼續施用毒品傾
    向，有原審法院前開裁定、法務部○○○○○○○○民國111年7月6
    日北所衛字第11113005580號函暨附件有無繼續施用毒品傾
    向證明書在卷可憑。據此，抗告人既有繼續施用毒品之傾向
    ，依上開規定，應依法令入戒治處所施以強制戒治。是檢察
    官聲請裁定令抗告人入戒治處所施以強制戒治，於法自屬有
    據，應予准許。爰依毒品危害防制條例第20條第2項後段之
    規定，裁定抗告人令入戒治處所施以強制戒治，其期間為6
    個月以上，至無繼續強制戒治之必要為止，但最長不得逾1
    年等語。
二、抗告意旨略以：抗告人於觀察、勒戒期間遵守所內規定，另
    服刑期間亦無違規等紀錄，再抗告人並無服用相關戒斷症狀
    相關藥物或精神科之藥物，顯然心理醫師在評估勒戒訪談之
    紀錄表有嚴重違反專業之疑慮。又臺北分監衛生科何以認定
    抗告人係有施用毒品傾向之高風險族群，顯然其綜合評估公
    信力有待質疑。抗告人於111年7月4日家屬辦理登記接見會
    客時，遭受管教人員以手臂攻擊抗告人之脖子，導致抗告人
    有明顯外傷，然事後卻遭違規懲處，因此抗告人質疑是否因
    上述事項為導致裁定戒治之主因，懇請撤銷原裁定等語。
三、按觀察、勒戒後，檢察官或少年法院（地方法院少年法庭）
    依據勒戒處所之陳報，認受觀察、勒戒人有繼續施用毒品傾
    向者，檢察官應聲請法院裁定或由少年法院（地方法院少年
    法庭）裁定令入戒治處所強制戒治，其期間為6個月以上，
    至無繼續強制戒治之必要為止，但最長不得逾1年。依前項
    規定為觀察、勒戒或強制戒治執行完畢釋放後，3年後再犯
    第10條之罪者，適用前2項之規定，毒品危害防制條例第20
    條第2項、第3項定有明文。次按有無繼續施用毒品傾向之評
    估標準，並非完全以受勒戒人勒戒後之結果為準，勒戒前之
    各種情況，仍應作為評估之依據。依勒戒處所評分說明手冊
    規定，係以前科紀錄與行為表現、臨床評估、社會穩定度，
    三項合併計算分數，每一大項皆有靜態因子與動態因子。而
    關於有無繼續施用毒品傾向之評估標準，法務部因應毒品危
    害防制條例之修正及109年11月18日最高法院刑事大法庭109
    年度台上大字第3826號裁定意旨，業於110年3月26日以法矯
    字第11006001760號函修正頒布「有無繼續施用毒品傾向評
    估標準紀錄表」、「有無繼續施用毒品傾向評估標準評分說
    明手冊」，上開評分說明手冊載明判定之原則：「受觀察勒
    戒人入所後，經過2週時間的觀察、勒戒，由處所及醫療人
    員依據其各項紀錄、資料及觀察勒戒期間之行為表現，加以
    評分。在勒戒人入所4至6週後，可再做一次評估以做必要之
    評分修正。每一大項皆有靜態因子與動態因子。先以靜態因
    子分數評分，靜態因子分數總分在60分（含）以上為『有繼
    續施用毒品傾向』；60分以下，與動態因子分數相加，如果
    總分在60分（含）以上，為『有繼續施用毒品傾向』」，又評
    估標準紀錄表及說明手冊中「前科紀錄與行為表現」之第1
    題及第3題之計分方式修正如下(餘無修正)：㈠第1項「毒品
    犯罪相關司法紀錄」：計分方式修正為每筆(次)5分，總分
    上限為10分；㈡第3項「其他犯罪相關紀錄」：計分方式修正
    為每筆(次)2分，總分上限為10分。是被告有無「繼續施用
    毒品傾向」，係依具體個案之臨床實務及相關事證等情綜合
    判定，有其相當之專業依據及標準，且涉及專門醫學，又衡
    酌強制戒治之目的，係為協助施用毒品者戒斷毒品之心癮及
    身癮所為之一種保安處分類型，而該評估標準係將與判斷有
    無繼續施用傾向之相關因素加以列舉及量化，適用於每一位
    受觀察、勒戒處分之人，具一致性、普遍性、客觀性，以利
    執法者判定受勒戒人有無繼續施用毒品傾向，倘其評估由形
    式上觀察，無擅斷或濫權等明顯不當情事，法院應予尊重。
四、經查：
  ㈠本件抗告人前因施用第二級毒品，經原審法院以110年度毒聲
    字第2013號裁定送勒戒處所觀察、勒戒，而於111年6月6日
    送法務部○○○○○○○○附設勒戒處所觀察、勒戒後，該勒戒處所
    依據抗告人之前科紀錄與行為表現、臨床評估、社會穩定度
    等3大項因素（每1大項均有靜態因子與動態因子）進行評估
    ，其中：（⒈前科紀錄與行為表現部分合計為40分：⑴靜態因
    子分數：①毒品犯罪相關司法紀錄為「有，5筆」（每筆5分
    ，上限10分），計10分；②首次毒品犯罪年齡為「20歲以下
    （10分）」，計10分；③其他犯罪相關紀錄為「有，5筆」（
    每筆2分，上限10分），計10分；④入所時尿液毒品檢驗為「
    多種藥物反應（10分）」，計10分，以上合計為40分。⑵動
    態因子分數：所內行為表現為0分。⒉臨床評估部分合計為27
    分：⑴靜態因子分數：物質使用行為中①多重毒品濫用為「有
    ，種類：海洛因、安非他命」，計10分；②合法物質濫用為
    「有，種類：酒（每種2分，上限6分）」，計2分；③使用方
    式為「無注射使用（0分）」，計0分；④使用年數為「超過1
    年（10分）」，計10分，以上合計為22分。⑵動態因子分數
    ：①精神疾病共病（含反社會人格）為「無」，計0分；②臨
    床綜合評估（含病識感、動機、態度、就醫意願）為「偏重
    」，計5分，以上合計為5分。⒊社會穩定度部分合計為5分：
    ⑴靜態因子分數：①工作為「全職工作，保全」，計0分；②家
    人藥物濫用為「無」，計0分。⑵動態因子分數：①入所後家
    人是否訪視為「有」，計0分；②出所後是否與家人同住為「
    否」，計5分。以上合計總分為72分（靜態因子62分，動態
    因子10分），經評定認抗告人為「有繼續施用毒品傾向」之
    情事，有法務部○○○○○○○○111年7月6日北所衛字第111130055
    80號函檢附「有無繼續施用毒品傾向證明書」及「有無繼續
    施用毒品傾向評估標準紀錄表」各1紙附卷可考（見毒偵緝
    字第1221號卷第12頁反面至14頁）。而前述綜合判斷之結果
    ，係該勒戒處所相關專業知識經驗人士於抗告人觀察、勒戒
    期間，依其本職學識就抗告人之前科紀錄與行為表現、臨床
    評估及社會穩定度等因素所為之綜合判斷，具有科學驗證所
    得之結論，且由形式上觀察，並無擅斷或濫權等明顯不當之
    情事，自得資為判斷抗告人有無繼續施用毒品傾向之證明。
    又毒品危害防制條例所規定之觀察、勒戒或強制戒治處分，
    其立法意旨在幫助施用毒品者戒除毒癮，該處分之性質非為
    懲戒行為人，而係為消滅受處分人再次施用毒品之危險性，
    目的係在戒除行為人施用毒品身癮及心癮之措施，且強制戒
    治係導入療程之觀念，針對行為人將來之危險所為預防、矯
    治措施之保安處分，以達教化與治療之目的，可謂刑罰之補
    充制度，從而毒品危害防制條例本身所規定之強制戒治等保
    安處分，雖兼具自由刑之性質，卻有刑罰不可替代之教化治
    療作用；是該條例第20條第2項，係屬強制規定，只需觀察
    、勒戒後，經評定受觀察、勒戒人有繼續施用毒品傾向者，
    檢察官即應聲請法院裁定令入戒治處所施以強制戒治。本件
    抗告人既有施用第二級毒品之事實，並由原審法院裁定送勒
    戒處所執行觀察、勒戒後，經法務部○○○○○○○○附設勒戒處所
    依個案之臨床實務及具體事證，專業評估判定抗告人為「有
    繼續施用毒品傾向」，尚未戒除毒癮，則為降低其再次施用
    毒品之危險性，自有依法施以強制戒治之必要。從而，原裁
    定據此裁定抗告人令入戒治處所施以強制戒治，其期間為6
    個月以上，至無繼續強制戒治之必要為止，但最長不得逾1
    年，經核於法並無不合。
  ㈡抗告意旨雖稱心理醫師在評估是否觀察、勒戒有嚴重違反專
    業之疑慮，又臺北看守所附設勒戒處所人員認定抗告人有施
    用毒品傾向之公信力亦有待質疑等語。然查，法務部○○○○○○
    ○○附設勒戒處所人員評估抗告人是否有繼續施用毒品傾向，
    係以「毒品犯罪相關司法紀錄」、「首次毒品犯罪年齡」、
    「其他犯罪相關紀錄」、「入所時尿液毒品檢驗」、「所內
    行為表現」、「物質使用行為」、「多重毒品濫用」、「合
    法物質濫用」、「使用方式」、「使用年數」、「精神疾病
    共病（反社會人格）」、「臨床綜合評估（含病識感、動機
    、態度、就醫意願）」、「工作」、「家庭」等靜態因子、
    動態因子綜合評估，業經本院說明如前，且前述法務部○○○○
    ○○○○附設勒戒處所有無繼續施用毒品傾向證明書及評估標準
    紀錄表所載之綜合判斷結果，係該所相關專業知識經驗人士
    於抗告人入所執行觀察、勒戒期間，依其本職學識就抗告人
    之前科紀錄及行為表現、臨床評估及社會穩定度等因素所為
    之綜合判斷，具有科學驗證所得之結論，且勒戒處所之組織
    、人員之資格及執行觀察、勒戒相關程序，暨判斷施用毒品
    者，有無繼續施用毒品傾向，均有相關法令嚴格規範，非可
    恣意而為，由形式上觀察，亦無擅斷或濫權等明顯不當之情
    事，自得資為判斷抗告人有無繼續施用毒品傾向之證明，抗
    告人未具體指出或釋明上開評估標準紀錄表所載綜合判斷結
    果有何瑕疵或不當之處，空言以上詞指摘評估過程及結論，
    尚非有據。至抗告人另稱遭違規懲處，因此質疑是否為導致
    裁定戒治之主因乙節，觀諸上開評估標準紀錄表，抗告人在
    「前科紀錄與行為表現」之動態因子即「所內行為表現」部
    分得分為0分，顯無因在所內違規而經加計分數之情，是抗
    告意旨前揭所述，自有誤會。稽此，抗告意旨上開所指各節
    ，尚非足取。
  ㈢綜上所述，原審依檢察官聲請，依毒品危害防制條例第20條
    第2項之規定，裁定抗告人令入戒治處所施以強制戒治，其
    期間為6個月以上，至無繼續強制戒治之必要為止，但最長
    不得逾1年，於法並無不合。抗告意旨徒以前詞指摘原裁定
    不當，請求撤銷原裁定，為無理由，應予駁回。
據上論斷，應依刑事訴訟法第412條，裁定如主文。
中　　華　　民　　國　　111 　年　　8 　　月　　 24 　日
                  刑事第二十二庭審判長法　官  王美玲
                                      法　官  汪怡君
                                      法　官  葉韋廷
以上正本證明與原本無異。
不得再抗告。
                                      書記官  李逸翔
中　　華　　民　　國　　111 　年　　8 　　月　　24　　日